臺灣基隆地方法院民事判決
110年度訴字第541號
原      告  財政部國有財產署北區分署

法定代理人  郭曉蓉  
訴訟代理人  程光儀律師
複代理人    陳澤熙律師
訴訟代理人  張義群律師
            彭郁紋律師（於民國111年3月25日解除委任）
被      告  鄭臻鍠  

上列當事人間請求拆屋還地事件，本院於111年7月21日言詞辯論
終結，判決如下：
    主  文
被告應將坐落基隆市○○區○○段000○00000○00000地號土地（下稱
系爭土地）上如基隆市地政事務所111年3月9日(111)基隆土丈字
第227號土地複丈成果圖（下稱附圖）所示編號A（面積24.17平
方公尺）、編號B（面積21.66平方公尺）、編號C（面積64.79平
方公尺）之鐵皮屋頂拆除，將占用土地騰空返還予原告。
被告應自111年3月1日起至返還上開土地之日止，按月給付原告
新臺幣（下同）2,003元。
訴訟費用由被告負擔。
本判決第一項於原告以77萬3,000元為被告供擔保後，得假執行
。但被告如以231萬7,793元為原告預供擔保，得免為假執行。
本判決第二項就已到期之金額，於原告以已到期金額之1/3為被
告供擔保後，得假執行。但被告如以已到期金額之全額為原告預
供擔保，得免為假執行。
    事實及理由
一、原告起訴主張：坐落基隆市○○區○○段000○00000○00000地號
    土地即系爭土地為國有地，由財政部國有財產署管理，原告
    為實際管理機關。被告未取得使用系爭土地之合法權源，無
    權占用如附圖所示之系爭土地搭蓋鐵皮棚架，爰依民法第76
    7條第1項前、中段規定，請求被告移除鐵皮棚架，將占用土
    地騰空返還原告。又被告無權占用系爭土地，屬無法律上原
    因受有使用系爭土地之利益，導致原告受有無法管理使用系
    爭土地之損害，且該事實於被告騰空交還系爭土地予原告前
    仍存在，爰依民法第179條規定，以申報地價之年息5%計算
    ，請求被告自111年3月1日起至實際交還系爭土地之日止，
    按月給付原告相當於租金之不當得利2,003元等語。並聲明
    ：如主文第1、2項所示，並陳明願供擔保請准宣告假執行。
二、被告答辯：被告一開始有向原告申請承租國有基地，但沒有
    下文，嗣被告收到土地使用補償金的繳款通知書都有去繳納
    ，最後一次是繳納111年1至2月期間的使用補償金，被告以
    為繳了錢就可以繼續使用系爭土地，故希望可以向原告承租
    系爭土地等語。
三、本院判斷：
  ㈠原告主張系爭土地為中華民國所有，被告為實際管理機關，
    被告所興建如附圖所示之鐵皮屋頂占用系爭土地之事實，業
    據原告提出土地登記第二類謄本、被告於107年10月26日出
    具之承租國有基地整合切結書及108年1月23日勘查照片、11
    0年11月16日拍攝之照片為證，並經本院囑託基隆市地政事
    務所會同至現場勘驗測量屬實，有本院勘驗測量筆錄、現場
    照片及基隆市地政事務所111年5月19日基地所測字第111020
    1766號函檢附111年3月9日(111)基隆土丈字第227號土地複
    丈成果圖（複丈日期111年3月25日，即附圖）在卷足憑（詳
    本院卷第63-79、87-89頁），且為被告所不爭執，自堪信為
    真實。
  ㈡按「所有人對於無權占有或侵奪其所有物者，得請求返還之
    。對於妨害其所有權者，得請求除去之」，民法第767條第1
    項前段、中段定有明文。次按以無權占有為原因，請求返還
    土地者，占有人對土地所有權存在之事實無爭執，而僅以非
    無權占有為抗辯者，土地所有權人對其土地被無權占有之事
    實無舉證責任，占有人自應就其取得占有係有正當權源之事
    實證明之（最高法院85年度台上字第1120號判決要旨參照）
    。又占用他人土地，並不以建物或定著物等不動產占用土地
    者為限，凡以自己之物占用土地者均屬之。查被告於本院11
    1年3月25日履勘期日當場自承，系爭土地上之鐵皮屋頂係其
    興建，作為車棚使用，供附近住戶停放車輛等語），顯然對
    於原告所管理之系爭土地之所有權之行使有所妨害，則原告
    依民法第767條第1項前、中段規定，請求被告拆除如附圖所
    示鐵皮屋頂，將系爭土地騰空返還予原告，於法自屬有據。
    被告雖提出原告就系爭土地開立自行收納款項收據，惟觀諸
    該自行收納款項收據「收入科目名稱」欄乃明確記載「占用
    地收使用補償金」，是原告向被告收取被告繳納款項，顯係
    本於被告無權占用土地而向被告收取之補償金，縱認被告主
    觀上認其係繳納系爭土地之「租金」，並以之作為得使用系
    爭土地之意，然因被告並未能證明與原告間就承租系爭土地
    之必要之點意思表示均已達成一致，尚難僅憑原告向被告收
    取「占用地收取使用補償金」而開立予被告之自行收納款項
    收據，即認被告與原告間就系爭土地已成立租賃契約關係而
    為有權占有。
  ㈢次按「無法律上之原因而受利益，致他人受有損害者，應返
    還其利益」，民法第179條前段定有明文。而無權占有他人
    土地，可能獲得相當於租金之利益為社會通常之觀念，是請
    求無權占有人返還占有土地所得之利益，原則上應以相當於
    該土地之租金額為限。至基地租金之數額，除以基地申報地
    價為基礎外，尚須斟酌基地之位置，工商業繁榮之程度，承
    租人利用基地之經濟價值及所受利益等項，並與鄰地租金相
    比較，以為決定（最高法院94年度台上字第1094號、88年度
    台上字第1894號判決要旨可參）。本件被告並無占有使用系
    爭土地之正當權源，卻於系爭土地上搭蓋鐵皮屋頂作停車棚
    使用，而獲有相當租金之利益，並致原告就系爭土地之使用
    收益權能受損害，則原告依民法第179條規定，請求被告自1
    11年3月1日起至返還系爭土地之日止，按月給付相當於租金
    之不當得利，即屬有據。
  ㈣本院審酌系爭土地位於基隆市○○區○○街00號對面道路旁，後
    方為山壁，其土地使用分區及類別均載為空白，日常生活所
    需之便利性尚可，並參酌原告前就系爭土地使用補償金係按
    當期土地申報地價之年息5%計收，認以系爭土地申報地價年
    息5%計算相當租金數額，尚屬適當。而系爭663、663-1、66
    3-2地號土地於111年1月之申報地價分別為每平方公尺610元
    、5,700元、5,700元，有基隆市政府地政處地價科申報地價
    網頁資料可查，再依被告占用前開土地如附圖編號A、B、C
    所示面積24.17平方公尺、21.66平方公尺、64.79平方公尺
    計算之每月相當租金之不當得利為2,115元（計算式：610元
    /㎡×24.17㎡×1/12×5%＋5,700元/㎡×21.66㎡×1/12×5%＋5,700元/㎡
    ×64.79㎡×1/12×5%＝2,115，元以下四捨五入），故原告僅請
    求被告應按月給付2,003元，尚無不合，應予准許。
四、綜上所述，原告依民法第767條第1項、第179條規定，請求
    被告應拆除如附圖編號A、B、C所示之鐵皮屋頂，將系爭土
    地騰空返還予原告，並自111年3月1日起至返還系爭土地之
    日止，按月給付原告2,003元，為有理由，應予准許。
五、本件事證已經明確，兩造其餘攻擊或防禦方法及所提出之各
    項證據資料，經本院審酌後，認為均不足以影響本判決之結
    果，爰不予以一一論列，附此說明。
六、本件原告陳明願供擔保，請准宣告假執行，核無不合，爰酌
    定相當之擔保金額准許之，併酌情宣告被告預供相當之擔保
    金額後，得免為假執行。
七、結論：本件原告之訴為有理由，依民事訴訟法第78條、第39
    0條第2項、第392條第2項，判決如主文。
中　　華　　民　　國　　111 　年　　8 　　月　　 4　　日
                  民事庭法　官　林淑鳳　　　　　
以上正本係照原本作成。
對於本件判決如有不服，應於收受送達後20日內向本院提出上訴
書狀。如委任律師提起上訴者，應一併繳納上訴審裁判費。
中　　華　　民　　國　　111 　年　　8 　　月　　 4　　日
                        書記官　張景欣